【裁判字號】    90,易,988
【裁判日期】    900612
【裁判案由】    業務侵占
【裁判全文】
臺灣臺中地方法院刑事判決                            九十年度易字第九八八號
    公  訴  人  臺灣台中地方法院檢察署檢察官
    被      告  丁○○
    選任辯護人  王素珍
右列被告因業務侵占案件，經檢察官提起公訴（八十九年度偵字第一三三四五號），
本院判決如左：
    主  文
丁○○無罪。
    理  由
一、公訴意旨略以：丁○○係振堡工程有限公司（下稱振堡公司）負責人，係從事業
    務之人。該公司除丁○○外，另有黃正忠、許文忠、許惠華等人（自民國八十八
    年二月起黃正忠、許文忠退出，由戊○○、陳雅玲成為股東）。丁○○與己○○
    於八十七年七月五日以振堡公司名義與城府建設股份有限公司（下稱城府公司）
    就城府公司建築之「城府天廈」水電工程訂定承攬合約，並約定將城府天廈中如
    附表所示一、二、三之房屋過戶予振堡公司，以抵付部份工程款。詎料，丁○○
    竟基於概括之犯意，意圖為自己不法之所有，於八十七年九月間，以個人名義與
    城府公司就上開房地訂定買賣契約，於八十九年一月間，將附表一之房地之買方
    甲○○扣除定金及銀行貸款後，陸續交付之屋款新台幣（下同）一百十九萬元侵
    占入己。又分別於八十九年三月二十九日、七月二十五日將附表二、三之房地移
    轉登記為自己所有。而與城府公司商談工程款之清償方式，又以附表四之房屋抵
    付工程款，丁○○又於八十九年七月十九日將上開房地移轉所有權為自己所有，
    依此方式侵占附表所示之房屋及屋款等語。
二、按犯罪事實應依證據認定之，無證據不得推定其犯罪事實；不能證明被告犯罪或
    其行為不罰者應諭知無罪之判決，刑事訴訟法第一百五十四條、第三百零一條第
    一項分別定有明文。又刑事被告依法不負自證無罪之義務，故在別無積極證據之
    情形下，自難違反刑事訴訟法第一百五十四條之規定，以被告單純債務不履行之
    狀態，推定被告自始即有不法所有之意圖而施用詐術。再者，刑事訴訟制度受「
    倘有懷疑，則從被告之利益為解釋」、「被告應被推定為無罪」原則所支配，故
    得為訴訟上證明者，無論為直接或間接證據，須客觀上於吾人一般社會生活經驗
    均不致有所懷疑，而達於確信之程度者，且除認定被告犯罪之外，無從本於同一
    事證為其他有利於被告之合理推斷，始可據為有罪之認定，倘其證明尚未達於確
    信之程度，而有合理可疑存在時，即難據對被告為不利之認定，換言之，在「法
    律判斷」上，即不能為被告有罪之認定。次按刑法之侵占罪，必須行為人占有屬
    於他人之物，易持有為所有，始構成，若一開始即為行為人所有之物，行為人雖
    拒不交付委任人，自仍不構成侵占罪責；又「刑法上之背信罪，係指為他人處理
    事務之人，以侵占以外之方法，違背任務，損害本人利益之行為而言。若侵占罪
    ，則以侵占自己持有他人之物為其特質，至其持有之原因如何，可以不問，故就
    處理他人事務之持有物，以不法所有之意思，據為己有，係屬侵占罪，而非背信
    罪」、「刑法第三百四十二條之背信罪，以有取得不法利益或損害本人利益之意
    圖為必要，若無此意圖，即屬缺乏意思要件，縱有違背任務之行為，並致生損害
    於本人之財產或其他利益，亦難律以本條之罪」，最高法院三十年度上字第二六
    三三號判例、三十年度上字第一二一０號判例要旨可資參照。
三、公訴人認為被告涉有前揭侵占罪嫌，係以告發人己○○、戊○○（本件被告涉有
    侵占或背信之被害人為振堡公司，己○○及戊○○二人均為該公司股東並非被害
    人，公訴人起訴書誤以為其二人為告訴人，應予逕行更正為告發人）之陳述，及
    被告部分之自白及被告所辯無法舉證等為論據；惟查，（一）本件如附表二至四
    所示之不動產均係由第三人城府公司直接移轉在被告之名下，有土地及建物登記
    簿謄本一份附卷可證，振堡公司自始即未取得該土地及建物之所有權，依前揭說
    明，被告即無從對原即屬於自己之財物為侵占；（二）另附表一所示之不動產係
    被告向城府公司購買後，再轉賣予第三人甲○○，有買賣契約書二份附卷可參，
    而被告係以出賣人之身份直接向買受人甲○○領受前揭一百十九萬元之價金，有
    前揭買賣契約書，被告在收款明細表上之收款人簽名蓋章處簽名足稽，亦即該價
    金亦未轉入城堡公司所有，均係被告所有，而非振堡公司所有，被告對該款項縱
    使有處分行為，亦係所有權人之處分，而非對振堡公司之易持有為所有，依前揭
    之說明，亦不構成侵占罪。（三）此外復查無其他積極證據足認被告有何侵占犯
    行，不能證明被告有侵占行為。
四、至被告將約定城府天廈中如附表所示一、二、三之房屋過戶予振堡公司，以抵付
    振堡公司部份工程款，並於八十七年九月間，以個人名義與城府公司就上開房地
    訂定買賣契約，於八十九年一月間，將附表一之房地之買方甲○○扣除定金及銀
    行貸款後，陸續交付之屋款新台幣（下同）一百十九萬元明確交付振堡公司。又
    分別於八十九年三月二十九日、七月二十五日將附表二、三之房地移轉登記為自
    己所有。而與城府公司商談工程款之清償方式，又以附表四之房屋抵付工程款，
    丁○○又於八十九年七月十九日將上開房地移轉所有權為自己所有等情，是否構
    成背信罪，茲陳述如下：（一）經查，被告係振堡公司之董事，依法係該公司之
    負責人，係受該公司委任處理事務之人，為被告所自承，並有振堡公司之章程一
    份附卷可參，其於處理振堡公司所委任收取對城府公司之水電工程報酬之事務時
    ，應不可有意圖為自己或第三人不法之利益，或損害振堡公司之利益，而為違背
    其任務之行為，致生損害於振堡公司之財產或其他利益之行為。本件被告固自白
    其曾代表振堡公司對城府公司建築之「城府天廈」水電工程訂定承攬合約，並約
    定將城府天廈中如附表所示一、二、四之房屋過戶予振堡公司，以抵付部份工程
    款，惟被告於八十七年九月間，以個人名義與城府公司就上開房地另訂定買賣契
    約，於八十九年一月間，收取附表一之房地之買方甲○○扣除定金及銀行貸款後
    ，陸續交付之屋款新台幣（下同）一百十九萬元，又分別於八十九年三月二十九
    日、七月十九日將附表二、四之房地移轉登記為自己所有等情，核與告發人之陳
    訴相符，並有買賣契約書、土地及建物登記簿本等附卷可參，此部分被告之自白
    應可採信，惟查，１如附表一之不動產，被告受振堡公司之委託，以其個人名義
    向第三人城府公司買賣後，共收取轉賣第三人甲○○之價金一百十九萬元部分，
    被告辯稱其已逕行將該價金支付城堡公司之票據債款及支付員工薪資等語，經查
    第三人甲○○於八十九年五月十日交付六十萬元現金由被告收受，有其二人所訂
    立前揭買賣契約收款明細表可參，而振堡公司在台中市第十一信用合作社確曾於
    同日由方春福存入六十萬元現金，有該社之覆函偵查卷止稽，是被告所辯該款項
    已由甲○○之兄方春福存入振堡公司帳戶內，應可採信，其餘部分價金用以支付
    該公司員工薪資及支付該公司其他之應付票款，亦據被告提出有其員工許文忠等
    人簽收之員工薪資統計表影本，及挀堡公司之支票影本等在卷可參，雖其金額有
    所差異，惟其既對前述六十萬元之大金額部分已能存進公司帳戶內，對較小金額
    之其他款項，亦無私自花用之理，是其此部分之抗辯，亦可採信；２、就附表二
    至四之不動產部分，被告抗辯其中附表三之不動產，與同棟台中市○○路○段一
    八０巷十五號八樓之一，係被告另受第三人城府公司之委託而登記為所有權人，
    第三人城府公司仍隨時保有出售權等語，此有被告與城府公司所立之協議同意書
    影本一份在卷足稽，並經證人即城堡公司之總經理乙○○供證在卷（見九十年五
    月一日審判筆錄），被告此部分之抗辯應可採信；次查，被告抗辨附表二及四之
    不動產，係證人乙○○建議，為了登記在個人名下比較會省稅，及將來便於出售
    ，故先行登記在其名下等語，證人乙○○亦於前述期日證述屬實，雖經告發人代
    理人要求本院訊問證人怎有節稅問題，證人回答係其個人認為比較不好申報等語
    ，似未能節稅，惟查，是否節稅或方便，有時一般人不免誤認，自不以真正能節
    稅，始可認定係因節稅始登記在個人名義下，是此部分被告及證人之供證仍可採
    信，亦無再傳訊證人丙○○及盧福相，以證明本件確實可以因此而節稅之必要，
    況且目前被告亦自承該不動產係信託其名下而己，被告亦不否認振堡公司係受託
    人，振堡公司自可隨時向被告依民事訴訟程序請求歸還，亦即並無證據證明，被
    告有何違背任務，損害振堡公司利益之行為及意圖，至被告雖先前曾抗辯係告發
    人同意及部分房屋係其自行購買云云，雖無證據證明其說詞，惟亦不因此即認定
    被告以其個人名義受託登記為所有權人，有何背信之行為。（二）此外復查無其
    他積極證據足認被告有何背信犯行據上論斷，應依刑事訴訟法第三百零一條第一
    項，判決如主文。
中      華      民      國      九十      年      六      月    十二    日
                                    臺灣臺中地方法院刑事第一庭
                                        法  官  林  清  鈞
右正本證明與原本無異。
如不服本判決，應於送達後十日內向本院提出上訴狀 （須附繕本） ，上訴於台灣高等
法院台中分院。
                                        書記官
中      華      民      國      九十      年      六      月    十二    日
附表
一    台中市○○路○段一八○巷七號四樓之二
二    台中市○○路○段一八○巷十三號五樓之二
三    台中市○○路○段一八○巷十三號八樓之一
四    台中市○○路○段一九○號


司法院資訊處製作；財團法人民間司法改革基金會備份。
